ACORDAO-COMPLETO-2539583

ACÓRDÃO 1996/2022 ATA 34/2022 - PLENÁRIO

VISTOS, relatados e discutidos estes autos em que se aprecia recurso de revisão interposto contra o Acórdão 8553/2020-TCU-Primeira Câmara, 
ACORDAM os Ministros do Tribunal de Contas da União, reunidos em Sessão do Plenário, ante as razões expostas pelo Relator, com fundamento nos arts. 32, inciso III, e 35 da Lei 8.443/1992 c/c o art. 288 do Regimento Interno do TCU, em:
9.1. conhecer do presente recurso de revisão e, no mérito, dar-lhe provimento parcial, a fim de dar a seguinte redação aos subitens 9.2 e 9.3 do acórdão recorrido:
"9.2. julgar, com fundamento no art. 16, inciso III, alínea 'a', da Lei 8.443/1992, irregulares as contas de Edimário Paim de Cerqueira;
9.3. aplicar, com fundamento no art. 58, inciso I, da Lei 8.443/1992 c/c o art. 268, inciso I, do Regimento Interno do TCU, a Edimário Paim de Cerqueira multa no valor de R$ 7.000,00 (sete mil reais) , atualizado monetariamente desde a data do presente acórdão até a do efetivo recolhimento, se for pago após o vencimento, na forma da legislação vigente, fixando o prazo de 15 (quinze) dias, a contar do recebimento da notificação, para que seja comprovado, perante este Tribunal, o recolhimento da quantia ao Tesouro Nacional, nos termos do art. 23, inciso III, alínea "a", da referida Lei, c/c o art. 214, inciso III, alínea "a", do Regimento Interno do TCU;"
9.2. dar ciência desta decisão ao recorrente e demais interessados.

Recurso de revisão interposto contra acórdão que julgou irregulares as contas do recorrente, com condenação em débito e aplicação de multa, em razão de omissão no dever de prestar contas dos recursos repassados ao município pelo FNDE à conta do Programa de Educação Infantil - Apoio Suplementar, em 2013.

Município de Coração de Maria - BA.

3. Interessados/Responsáveis/Recorrentes:
3.1. Interessado: Fundo Nacional de Desenvolvimento da Educação (00.378.257/0001-81).
3.2. Responsável: Edimário Paim de Cerqueira (XXX.255.685-XX).
3.3. Recorrente: Edimário Paim de Cerqueira (XXX.255.685-XX).

13.1. Ministros presentes: Benjamin Zymler (na Presidência), Augusto Nardes (Relator), Aroldo Cedraz, Jorge Oliveira e Antonio Anastasia.
13.2. Ministros-Substitutos convocados: Augusto Sherman Cavalcanti, Marcos Bemquerer Costa e André Luís de Carvalho.

AUGUSTO NARDES

Ministro Bruno Dantas.

Adoto, como relatório, a análise empreendida no âmbito da Secretaria de Recursos - Serur deste Tribunal (peça 95) , a qual contou com a anuência do corpo diretivo da unidade (peça 96) e do Ministério Público junto ao TCU (peça 97) :
"INTRODUÇÃO
1.	Trata-se de recurso de revisão interposto por Edimario Paim de Cerqueira, ex-prefeito de Coração de Maria/BA, contra o Acórdão 8553/2020-TCU-Primeira Câmara, relatado pelo Ministro Bruno Dantas (peças 36 e 59-76) :
9.1. considerar Edimario Paim de Cerqueira revel, para todos os efeitos, dando-se prosseguimento ao processo, nos termos do art. 12, § 3º, da Lei 8.443/1992;
9.2. com fundamento nos arts. 1º, inciso I, 16, inciso III, alíneas "a" e "c", e 19, da Lei 8.443/1992, julgar irregulares as contas de Edimario Paim de Cerqueira, condenando-o ao pagamento do débito no valor de R$ 164.800,33 (cento e sessenta e quatro mil e oitocentos reais, e trinta e três centavos) , na data de 9/9/2013, atualizado monetariamente e acrescido dos juros de mora devidos, calculado desde a data de ocorrência indicada até sua efetiva quitação, na forma da legislação vigente, fixando o prazo de 15 (quinze) dias, a contar do recebimento da notificação, para que seja comprovado, perante este Tribunal, o recolhimento da quantia aos cofres do FNDE, nos termos do art. 23, inciso III, alínea "a", da referida Lei, c/c o art. 214, inciso III, alínea "a", do Regimento Interno do TCU;
9.3. com fundamento no art. 57 da Lei 8.443/1992, aplicar a Edimario Paim de Cerqueira multa no valor de R$ 25.000,00 (vinte e cinco mil reais) , atualizado monetariamente desde a data do presente acórdão até a do efetivo recolhimento, se for pago após o vencimento, na forma da legislação vigente, fixando o prazo de 15 (quinze) dias, a contar do recebimento da notificação, para que seja comprovado, perante este Tribunal, o recolhimento da quantia ao Tesouro Nacional, nos termos do art. 23, inciso III, alínea "a", da referida Lei, c/c o art. 214, inciso III, alínea "a", do Regimento Interno do TCU;
9.4. com fundamento no art. 26 da Lei 8.443/1992, autorizar, se requerido, o pagamento da importância devida em até 36 (trinta e seis) parcelas mensais e consecutivas, fixando o prazo de 15 (quinze) dias, a contar do recebimento da notificação, para que seja comprovado, perante este Tribunal, o recolhimento da primeira parcela, e de 30 (trinta) dias, a contar da parcela anterior, para que seja comprovado o recolhimento das demais parcelas, devendo incidir sobre cada valor mensal os devidos acréscimos legais, na forma prevista na legislação vigente, além de alertar que a falta de comprovação do recolhimento de qualquer parcela importará no vencimento antecipado do saldo devedor, nos termos do art. 217 do Regimento Interno do TCU;
9.5. com fundamento no art. 28 da Lei 8.443/1992, autorizar, desde logo, a cobrança judicial das dívidas, caso não atendida a notificação;
9.6. com fundamento no art. 16, § 3º, da Lei 8.443/1992, c/c art. 209, § 7º, do Regimento Interno do TCU, remeter cópia deste acórdão à Procuradoria da República na Bahia, para adoção das medidas que entender cabíveis;
9.7. dar ciência deste acórdão ao FNDE e ao/à responsável.
HISTÓRICO
2.	O presente processo cuida de Tomada de Contas Especial (TCE) instaurada pelo Fundo Nacional de Desenvolvimento da Educação (FNDE) , em desfavor do ex-prefeito Edimario Paim de Cerqueira (gestão 2013-2016 e 1/1/2017-28/11/2018) , em razão de omissão no dever de prestar contas dos recursos repassados ao Município de Coração de Maria/BA à conta do Programa de Educação Infantil - Apoio Suplementar, no exercício de 2013.
3.	Para a execução do mencionado programa, o FNDE repassou ao Município de Coração de Maria/BA, em 9/9/2013, a importância de R$ 164.800,33, conforme ordem bancária e extrato constantes dos autos (peças 3 e 4) .
4.	O fundamento para a instauração da TCE foi a omissão no dever de prestar contas dos valores recebidos, as quais deveriam ter sido apresentadas até 21/10/2018.
5.	Em 5/9/2019, o FNDE emitiu o Relatório de TCE 93/2019, que apurou dano ao Erário no valor total de R$ 164.800,33, sob a responsabilidade de Edimario Paim de Cerqueira (peça 13) .
6.	Entre 21/10 e 13/12/2019, a Controladoria-Geral da União (CGU) expediu o Relatório de Auditoria, o Certificado de Auditoria e o Parecer do Dirigente do Órgão de Controle Interno, referência 3.249/2019-CGU (peças 15-17) , todos pela irregularidade das contas, em consonância com as informações contidas no Relatório do Tomador de Contas (peça 13) . Em 23/12/2019, foi proferido o Pronunciamento Ministerial atestando o conhecimento das irregularidades (peça 18) .
7.	Após citação, o responsável solicitou prorrogação de prazo para apresentar sua defesa, contudo permaneceu silente (peças 26-28) . Mediante o Acórdão 8553/2020-TCU-Primeira Câmara, na forma transcrita na seção "Introdução", o TCU julgou as presentes contas irregulares com imputação de débito e multa (peça 36) .
8.	Inconformado, Edimario Paim de Cerqueira interpôs recurso de revisão (peças 59-76) . Após sua análise, concluiu-se que (peça 83, p. 6-7) :
a) não ocorreu a prescrição das pretensões punitiva e ressarcitória, seja pelos ditames do Código Civil (Acórdão 1441/2016-TCU-Plenário) seja pelas balizas da Lei 9.873/1999; 
b) os efeitos da revelia diferem daqueles emprestados a esse instituto pelo Código de Processo Civil; no TCU, a não-apresentação de defesa pelo responsável apenas não inviabiliza a normal tramitação do processo, que deve seguir seu fluxo ordinário de apuração;
c) a ausência de dolo, má-fé ou locupletamento por parte do responsável não o exime do dever de recompor o dano a que deu causa por meio de atuação com culpa stricto sensu;
d) na dosimetria da pena, foram observados os princípios da razoabilidade e proporcionalidade, tendo em vista que a multa aplicada decorreu de sua omissão no dever de prestar contas e não-comprovação da regular aplicação dos recursos recebidos e seu valor está em conformidade com os limites estabelecidos pelo art. 57 da Lei 8.443/1992;
e) não foram demonstrados os requisitos para a excepcional concessão do efeito suspensivo ao recurso de revisão; e
f) os elementos de defesa atinentes à regularidade da aplicação dos recursos recebidos serão melhor avaliados em conjunto e confronto com as informações solicitadas, via diligência, ao FNDE, em razão da juntada ao SIGPC, em fevereiro/2021, a título de prestação de contas dos recursos repassados ao Município de Coração de Maria/BA, por força do Programa de Educação Infantil - Apoio Suplementar, no exercício de 2013.
9.	Na sequência, foi promovida diligência ao FNDE (peça 85-86) , que, em resposta, encaminhou os documentos acostados às peças 87-94, que serão objeto de análise a seguir.
	Análise
10.	O FNDE encaminhou diversos documentos referentes aos recursos repassados, no exercício de 2013, ao Município de Coração de Maria/BA, por força do Programa de Educação Infantil - Apoio Suplementar, como: notas técnicas, ofícios, extratos bancários e do SIGPC, informações e despachos. 
11.	Inicialmente, cabe registrar que a Nota Técnica 13/2021/COGEI/DPD/SEB/SEB, de 7/6/2021, foi elaborada em cumprimento à determinação constante do art. 14 da Resolução CD/FNDE 17/2013 com vistas a orientar a análise da prestação de contas dos recursos financeiros recebidos pelo Distrito Federal e municípios a título de apoio financeiro suplementar à manutenção e ao desenvolvimento da educação infantil (peça 90, p. 42-47 e 86-91) .
12.	Mediante o Parecer 2/2022/COGEI/DPD/SEB/SEB, de 26/1/2022, foi aprovada a adequação das ações desenvolvidas com os recursos em comento, consistentes em aquisições de bens, de uso individual ou coletivo, que visam garantir o cuidado integral e a segurança alimentar e nutricional das crianças, de forma a assegurar o acesso e a sua permanência na educação infantil. No mencionado parecer, consta registro no sentido de que, sem qualquer análise da execução financeira, foi aprovado o cumprimento do objeto do apoio financeiro suplementar à manutenção e desenvolvimento da educação infantil, bem como de que não consta manifestação do Conselho de Acompanhamento e Controle Social (CACS) acerca da prestação de contas (peça 90, p. 92-94, e peça 92, p. 2) .
13.	No que concerne à execução financeira dos recursos em questão, por intermédio da Nota Técnica 2759825/2022/DIAFI/COPRA/CGAPC/DIFIN, de 15/2/2022, concluiu-se pela insuficiência da documentação apresentada para fins de prestação de contas, tendo em vista as inconsistências verificadas no Demonstrativo de Receita e Despesa, em especial a divergência do valor total declarado na prestação de contas (R$ 186.084,71) e o total de débitos no extrato bancário (R$ 165.280,17) , bem como as transferências indevidas de R$ 136.841,46 da conta específica do programa para conta do município, contrariando o art. 2º  da  Resolução CD/FNDE 17/2013. Em relação à ausência do parecer do CACS no Sistema de Gestão de Conselhos (Sigecon) , considerou-se que a aprovação das contas quanto ao cumprimento do objeto e do objetivo do programa, mediante o Parecer 2/2022/COGEI/DPD/SEB/SEB, sanou a questão (peça 90, p. 3-7, e peça 94) . 
14.	Relativamente à movimentação indevida da conta específica do programa, no total de R$ 136.841,46, mediante transferência eletrônica disponível (TED) e com valores indicados na Nota Técnica 2759825/2022, verificou-se que são relativos a pagamento de salário de pessoal civil da Secretaria de Educação e Cultura, Função: Educação; Sub-Função: Educação Infantil; Proj./Ativ.: Manutenção de Creches: e Fonte: Transferências de Recursos do FNDE, conforme os processos de pagamento abaixo listados:
	PROCESSO DE PAGAMENTO
	DATA
	VALOR (R$) 
	LOCALIZAÇÃO

	650
	1/10/2013
	7.485,12
	peça 67, p. 1-11

	649
	1/10/2013
	18.054,26
	peças 61, p. 10-11; 62; e 64, p. 9-32

	648
	1/10/2013
	20.569,57
	peças 60 e 61, p. 1-9

	716
	30/10/2013
	18.054,26
	peça 69, p. 1-12

	715
	30/10/2013
	19.535,91
	peça 68, p. 21-39

	717
	30/10/2013
	7.485,12
	peça 69, p. 13-23

	801
	2/12/2013
	20.365,88
	peça 70, p. 32-50

	802
	2/12/2013
	17.806,22
	peça 71, p. 1-12

	807
	2/12/2013
	7.485,12
	peça 71, p. 13-23

	TOTAL
	136.841,46
	
15.	Nos termos do art. 2º da Resolução CD/FNDE 17/2013, os recursos financeiros transferidos a título de apoio financeiro suplementar à manutenção e ao desenvolvimento da educação infantil para atender crianças de zero a 48 meses poderão ser aplicados de acordo com o que estabelece o art. 70 da Lei 9.394/1996, à exceção dos incisos IV, VI e VII, e em bens para garantir o cuidado integral e a segurança alimentar e nutricional das crianças, de forma a assegurar o acesso e sua permanência na educação infantil.
16.	Por sua vez, o art. 70 da Lei 9.394/1996 considera a remuneração e aperfeiçoamento do pessoal docente e demais profissionais da educação como despesas de manutenção e desenvolvimento do ensino. Assim, entende-se que o recorrente logrou demonstrar a aplicação dos valores acima, não obstante sua transferência da conta específica para a conta do município.
17.	Além dos valores constantes do quadro acima, conforme extrato bancário (peça 90, p. 12-14) , também foram transferidas para a conta do munícipio, mediante transferências eletrônicas disponíveis (TED) ou documentos bancários (DOC) , as importâncias abaixo, as quais também foram aplicadas em despesas de manutenção e desenvolvimento da educação infantil relativas à remuneração de funcionários "Creche":
	PROCESSO DE PAGAMENTO
	DATA
	VALOR (R$) 
	LOCALIZAÇÃO

	707
	15/10/2013
	2.227,17
	peça 68, p. 9-12

	708
	15/10/2013
	644,54
	peça 67, p. 20-23

	783
	14/11/2013
	2.687,59
	peça 70, p. 9-12

	784
	14/11/2013
	644,54
	peça 70, p. 24-27

	867
	19/12/2013
	2.427,08
	peça 67, p. 28-31

	884
	20/12/2013
	3.062,45
	peça 68, p. 17-20

	TOTAL
	11.693,37
	
18.	O extrato bancário evidencia, ainda, débitos referentes à contribuição sindical (APLB Sindicato dos Trabalhadores em Educação do Estado da Bahia) e a pagamento de impostos. (peça 90, p. 12-14) .
19.	Quanto à divergência apontada entre o valor declarado na prestação de contas e o total de débitos no extrato bancário, cabe destacar que o valor total declarado na prestação de contas (R$ 186.084,71) se refere ao resultado da soma do valor bruto dos vencimentos (R$ 175.850, 13) e o valor de R$ 10.234,58, relativo à aquisição de gêneros alimentícios para atender a creche escola no município, conforme Processo de Pagamento 727 (peça 69, p. 24-39) . Os valores debitados da conta específica, conforme exame anterior, encontram-se regulares. 
20.	Sendo assim, tem-se como demonstrada a regular e boa aplicação dos recursos recebidos pelo Município de Coração de Maria/BA por força do Programa de Educação Infantil - Apoio Suplementar.
21.	 Não obstante, cabe registrar que permanece a omissão inicial no dever de prestar, já que as contas foram apresentadas após a citação válida pelo TCU, sem atenuantes que justificassem o atraso. Em casos semelhantes, a jurisprudência do TCU é firme no sentido de julgar as contas irregulares  com aplicação de multa (v.g. Acórdão 4704/2020-TCU-Primeira Câmara, relator Ministro Benjamin Zymler; 1.217/2019-TCU-Plenário, relator Ministro Walton Alencar Rodrigues; e 855/2015-TCU-Plenário, relator Ministro Vital do Rêgo) .
22.	Em relação à multa afligida, tendo sido elidido o débito imputado ao recorrente, conforme jurisprudência desta Corte de Contas, há que se perquirir o fundamento da apenação para o art. 58, inciso I, da Lei Orgânica do TCU, dentro dos seus limites (v.g. Acórdão 720/2021-TCU-Plenário, relator Ministro Bruno Dantas; 11.557/2018-TCU-2ª Câmara, relatora Ministra Ana Arraes; 3.776/2018-TCU-2ª Câmara, relator Ministro José Múcio Monteiro; e 2.929/2013-TCU-Plenário, relator Ministro José Jorge) .
23.	Dessa forma, entende-se que permanece a irregularidade das contas, com afastamento do débito e adequação da multa, quanto à fundamentação e o valor. 
CONCLUSÃO
24.	Ante o exposto, em complemento às conclusões apontadas no item 8 retro, que:
	a) a apresentação de documentação comprovando a boa e regular aplicação dos recursos elide o débito;
	b) contudo, considerando que foi apresentada após citação válida pelo TCU, não foi afastada a omissão inicial no dever de prestar contas, o que enseja a irregularidade das contas; e
	c) como consequência, a multa aplicada deve ser fundamentada no art. 58, inciso I, da Lei 8.443/1992, e, caso pertinente, com alteração de seu valor.
24.1	Sendo assim, a proposta será pelo provimento parcial ao recurso interposto por Edimario Paim de Cerqueira.
PROPOSTA DE ENCAMINHAMENTO
25.	Ante o exposto, submete-se à consideração superior a presente análise do recurso de revisão interposto por Edimario Paim de Cerqueira, contra o Acórdão 8553/2020-TCU-Primeira Câmara, propondo-se, com fundamento no art. 35 da Lei 8.443/1992 c/c o art. 288 do Regimento Interno-TCU:
	a) conhecer do recurso e, no mérito, dar-lhe provimento parcial, para:
	a.1) afastar o débito imputado pelo acórdão recorrido, com manutenção do julgamento pela irregularidade das contas; 
	a.2) alterar o fundamento da multa para o art. 58, inciso I, da Lei 8.443/1992, adequando seu valor, caso pertinente; e
	b) comunicar a deliberação que vier a ser proferida por esta Corte ao recorrente, à Procuradoria da República na Bahia e aos demais interessados."
	É o relatório.

Michel Soares Reis (14.620/OAB-BA), representando Edimário Paim de Cerqueira.

Subprocurador-Geral Paulo Soares Bugarin.

TOMADA DE CONTAS ESPECIAL. FUNDO NACIONAL DE DESENVOLVIMENTO DA EDUCAÇÃO. TRANSFERÊNCIA DE RECURSOS. PROGRAMA DE EDUCAÇÃO INFANTIL - APOIO SUPLEMENTAR. MANUTENÇÃO E DESENVOLVIMENTO DA EDUCAÇÃO INFANTIL. OMISSÃO. CITAÇÃO. REVELIA. DÉBITO. MULTA. RECURSO DE REVISÃO. PRESTAÇÃO DE CONTAS EXTEMPORÂNEA. DÉBITO ELIDIDO. COMPROVAÇÃO DA REGULAR APLICAÇÃO DOS RECURSOS RECEBIDOS APÓS CITAÇÃO PELO TCU NÃO AFASTA OMISSÃO INICIAL. MANUTENÇÃO DA IRREGULARIDADE DAS CONTAS. ALTERAÇÃO DO FUNDAMENTO LEGAL DA MULTA. PROVIMENTO PARCIAL.

TOMADA DE CONTAS ESPECIAL (TCE)

Secretaria de Recursos (Serur).

Em julgamento, recurso de revisão em sede de tomada de contas especial interposto por Edimário Paim de Cerqueira (peças 59-76) , ex-prefeito do Município de Coração de Maria/BA nas gestões de 2013-2016 e 2017-28/11/2018, contra o Acórdão 8556/2020-TCU-Primeira Câmara (peça 36) , da relatoria do Ministro Bruno Dantas, por meio do qual o Tribunal julgou irregulares suas contas, imputando-lhe débito e aplicando-lhe multa, em razão da omissão no dever de prestar contas dos recursos repassados à aludida municipalidade pela União, por intermédio do Fundo Nacional de Desenvolvimento da Educação - FNDE, no âmbito do Programa de Educação Infantil - Apoio Suplementar, no exercício de 2013.
2.	Conforme informações constantes dos autos (peças 3 e 4) , para a execução do programa, no exercício de 2013, foi destinado ao ente municipal o valor de R$ 164.800,33, transferido em 5/9/2013, mediante ordem bancária 2013OB450052, tendo o prazo para apresentação da correspondente prestação de contas findado em 21/10/2018 (peça 1) .
3.	Em 5/9/2019, o FNDE emitiu o Relatório de TCE 93/2019 (peça 13) , no qual indicou a apuração de débito correspondente à totalidade do montante originalmente transferido, originário da omissão no dever de prestar contas dos recursos do Programa de Educação Infantil - Apoio Suplementar, atribuindo a responsabilidade ao ex-gestor (peça 1) .
4.	No âmbito do TCU, o responsável foi regularmente citado (peça 26) pela não comprovação da boa e regular aplicação dos recursos federais repassados ao município, ante a omissão na correspondente prestação de contas, mas permaneceu silente, levando o TCU a decidir, à sua revelia, pela irregularidade de suas contas, com condenação em débito e aplicação da multa proporcional prevista no art. 57 da Lei 8.443/1992, no valor de R$ 25.000,00, nos termos do referido Acórdão 8553/2020-TCU-Primeira Câmara.
5.	Nesta oportunidade, o responsável compareceu aos autos alegando, em síntese, que (i) a revelia não deve ser tomada como elemento crucial de convicção na apreciação de atos de gestão, diferentemente do que ocorre no âmbito do processo civil; (ii) não houve qualquer conduta dolosa por parte do recorrente; (iii) os recursos repassados ao Município de Coração de Maria/BA foram regularmente aplicados, conforme documentação acostada aos autos juntamente ao recurso de revisão impetrado, ainda que as contas tenham sido prestadas extemporaneamente; (iv) cabe revisão da multa aplicada, porquanto desproporcional e tendo em vista não haver sido praticado qualquer ilícito; e (v) estão presentes os pressupostos necessários à concessão de efeito suspensivo ao presente recurso de revisão.
6.	A Secretaria de Recursos - Serur, em sua instrução de mérito (peças 95-96) , manifestou-se pelo provimento parcial da peça recursal, após concluir pela regularidade da aplicação dos recursos repassados e, por conseguinte, pela elisão do débito imputado ao responsável, propondo, por outro lado, a manutenção da irregularidade das contas e a adequação da multa aplicada, a fim de adotar como fundamento o art. 58, inciso I, da Lei 8.443/1992, visto não ter sido apresentada justificativa para afastar a omissão inicial no dever de prestar contas. 
7.	O Ministério Público junto ao TCU, em parecer da lavra do Subprocurador-Geral Paulo Soares Bugarin (peça 97) , endossou integralmente a análise esposada pela secretaria especializada.
8.	Preliminarmente, no tocante à admissibilidade, ratifico o despacho exarado (peça 81) no sentido de que o presente recurso de revisão merece ser conhecido, sem efeito suspensivo, porquanto preenche os requisitos previstos nos arts. 32, inciso III, e 35 da Lei 8.443/1992 c/c o art. 288 do Regimento Interno deste Tribunal.
9.	Quanto ao mérito, aquiesço à análise empreendida pela Serur, anuída pelo Parquet especial e transcrita no relatório precedente, razão pela qual incorporo seus fundamentos às minhas razões de decidir, no sentido de dar provimento parcial ao presente recurso, com exclusão do débito, mantendo o julgamento pela irregularidade das contas e ajustando a multa aplicada ao disposto no art. 58, inciso I, da Lei 8.443/1992.
10.	Com efeito, a motivação para a instauração da presente tomada de contas especial foi a omissão no dever de prestar contas dos recursos federais repassados ao referido ente municipal à conta do Programa de Educação Infantil - Apoio Suplementar, o que, conforme cediça jurisprudência desta Corte, implica a presunção de dano ao erário público pela integralidade do montante transferido, fato que levou à deliberação recorrida.
11.	Agora, nesta fase processual, o responsável trouxe aos autos documentação relativa à aludida prestação de contas, com vistas a suprir, ainda que intempestivamente, a omissão então incorrida.
12.	Segundo o FNDE, restou constatada a adequação das ações desenvolvidas com os recursos federais repassados, tendo o órgão repassador se manifestado pela aprovação do cumprimento do objeto pactuado (Parecer 2/2022/COGEI/DPD/SEB/SEB, de 26/1/2022, peça 90, pp. 92-94 e peça 92, p. 2) .
13.	Quanto à execução financeira, ainda que a autarquia tenha concluído pela insuficiência da documentação apresentada para fins de prestação de contas, ante a constatação de algumas inconsistências na movimentação da conta específica e nas despesas e receitas declaradas (Nota Técnica 2759825/2022/DIAFI/COPRA/CGAPC/DIFIN, de 15/2/2022, peça 90, pp. 3-7 e peça 94) , o exame procedido no âmbito da Serur demonstrou a regularidade na aplicação dos recursos recebidos pela municipalidade, os quais atenderam aos requisitos estabelecidos no art. 70 da Lei 9.394/1996 c/c o art. 2º da Resolução-FNDE 17/2013, que disciplinam as categorias de despesas aptas a serem classificadas como de manutenção e desenvolvimento da educação infantil.
14.	Portanto, muito embora a documentação apresentada de fato indique ter havido transferência de recursos da conta específica do programa para a conta corrente do município, vê-se que o recorrente logrou demonstrar a aplicação dos valores questionados no objeto pactuado, consistente em aquisições de bens, de uso individual ou coletivo, que visaram à garantia do cuidado integral e da segurança alimentar e nutricional das crianças, pagamentos de salário/remuneração de pessoal afetos à função, bem como aquisição de gêneros alimentícios para atender a creche-escola municipal, o que julgo suficiente para acolher a conclusão acerca da boa e regular aplicação dos recursos federais repassados.
15.	Sem embargo, em conformidade com firme jurisprudência desta Corte, reputo não ter restado superada a omissão inicial no dever de prestar contas, em que pese a apresentação extemporânea da documentação correspondente após a citação válida por este Tribunal, fato que implica a manutenção da irregularidade das contas do responsável, mas com fundamento na alínea "a" do art. 16 da Lei 8.443/1992. Nesse sentido, menciono os Acórdão 4704/2020-TCU-Primeira Câmara (Rel. Ministro Benjamin Zymler) , 1.217/2019-Plenário (Rel. Ministro Walton Alencar Rodrigues) e 479/2022-2ª Câmara, de minha relatoria.
16.	Relativamente à multa proporcional aplicada pelo aresto guerreado, ante a exclusão do débito originalmente imputado ao responsável e o disposto no parágrafo anterior, cabe a alteração da sua fundamentação, desta feita para o art. 58, inciso I, e a redução do seu valor, para que se torne consistente com a menor gravidade da infração cometida, em atenção aos princípios da razoabilidade e da proporcionalidade.
17.	Por fim, reitero o voto proferido por ocasião do Acórdão 8553/2020-TCU-Primeira Câmara no sentido de que, à luz da orientação proferida no Acórdão 1441/2016-TCU-Plenário (Redator Ministro Walton Alencar Rodrigues) , que firmou entendimento de que a pretensão punitiva do TCU subordina-se ao prazo geral de prescrição disposto no novo Código Civil (dez anos) , contado a partir da data da ocorrência da irregularidade e interrompido pelo ato que ordenar a citação, a audiência ou a oitiva da parte, não ocorreu, no presente caso, a prescrição da pretensão punitiva deste Tribunal, tendo em vista o ato ordenatório da citação datar de 5/2/2020 (peça 24) e o prazo final para a apresentação da prestação de contas ter ocorrido em 21/10/2018 (peça 1) .
18.	Desse modo, ante os elementos constantes dos autos, cumpre acolher as alegações do recorrente de que não restou configurado dano ao erário, propondo o afastamento da imputação de débito ao responsável, mas mantendo o julgamento pela irregularidade das contas de Edimário Paim de Cerqueira, com aplicação de multa pela omissão injustificada no dever de prestar contas.
	Ante o exposto, voto por que o Tribunal adote o Acórdão que ora submeto à deliberação deste Colegiado.
TCU, Sala das Sessões Ministro Luciano Brandão Alves de Souza, em 31 de agosto de 2022.
Ministro JOÃO AUGUSTO RIBEIRO NARDES 
Relator